【裁判字號】    95,訴,1268
【裁判日期】    970530
【裁判案由】    返還所有權狀等
【裁判全文】
臺灣士林地方法院民事判決
原      告  戊○○
訴訟代理人  顏文正律師
複代理人    己○○
被      告  丁○○
            乙○○
上二人共同
訴訟代理人  莊國明律師
複代理人    劉懷先律師
            張倪羚律師
上列當事人間返還所有權狀等事件，本院於民國97年5 月14日言
詞辯論終結，判決如下：
    主      文
原告之訴駁回。
訴訟費用由原告負擔。
    事實及理由
一、本件原告起訴主張：
  (一)坐落臺北市○○區○○段三小段59、64、314 、325 、326
    、327 、328 地號土地持分及其上30666 建號、門牌號碼為
    臺北市○○區○○街75巷25號1 樓房屋（下稱系爭房地）為
    原告所有，前因塗銷抵押權設定之訴，經鈞院以94年訴字第
    878 號民事判決原告勝訴確定。原告於申請辦理塗銷登記時
    ，發現上開7 筆土地及1 棟房屋之所有權狀下落不明，即向
    臺北市士林地政事務所申請補發書狀，然於公告期間，被告
    丁○○提出異議書，指上開房地之所有權狀為其持有中，致
    原告之申請遭駁回。然上開房地之所有權狀為原告所有之物
    ，原告自得依民法第767 條之規定請求返還。又倘有寄託關
    係，依民法第597 條規定，原告亦得隨時請求返還。
  (二)坐落臺北市○○區○○街75巷25號1 樓房屋為原告所有，前
    借予被告乙○○使用，未約定使用期限，現原告需自用該房
    屋，不得已爰依民法第470 第2 項及第472 條第1 項之規定
    ，終止兩造間之使用借貸契約，並以起訴狀為請求返還及終
    止借用契約之意思表示。借用物既經請求返還、借用契約既
    經原告終止，被告使用系爭房屋即屬無權占用，爰依民法第
    767 條、第470 條第2 項請求被告乙○○遷讓系爭房屋。
  (三)對被告答辯之陳述：
    1.被告丁○○主張系爭房地為其所有，僅係借原告之名登記
      云云，原告否認之。被告丁○○指稱於60年間合建時，因
      大筆土地及房屋均以其名義登記，恐有風險，故暫以4 名
      兒子名義登記云云，有違事理。實則被告丁○○既未負債
      ，亦非無所事事之人，何來風險。至於登記時係以「買賣
      」為原因，兩造間為父子關係，如無買賣資金往來，稅捐
      機關不可能承認為買賣關係，勢必另課以贈與稅，然而本
      件並無此情，足見原告確以買賣取得產權。又縱無買賣關
      係存在，但所隱藏之法律關係即為贈與，此在父子、親屬
      間產權移轉上，比比皆是，則被告主張係借名登記，屬變
      態事實，其自應負舉證之責。
    2.原告所有之房屋借予被告乙○○使用，依使用者付費之理
      念，相關稅費、水電費由乙○○繳納，亦符事理，不足用
      以認定有借名關係存在。況證人甲○○亦證稱當初系爭房
      地之稅金，由父母繳納，乃因租金由父母收取之故等語，
      亦僅能證明被告丁○○有因收租金而繳納稅捐之事，尚不
      足證明有借名登記之關係存在。
    3.被告丁○○又指丙○○遭人詐騙，致其名下房地遭拍賣，
      其不諳法律，故不知主張權利，而原告交友複雜，長年酗
      酒，復遭人慫恿賣屋換現，被告丁○○恐原告亦遭人詐騙
      ，危及其借名登記云云。但依被告所指情節，亦經數年，
      如有其所言，豈能於今方始主張借名登記之事實，可見其
      言相互矛盾。另被告丁○○以答辯狀作為終止借名契約之
      意思表示一節，本件既無借名關係，何來終止，其所為要
      無意義。
    4.95年12月間被告丁○○向原告陳明原在其手上之權狀不知
      何故不見，遂由被告丁○○陪同下，至地政事務所辦理補
      發手續，並無被告所指情事。
    5.88年間原告固有簽署被證8 之文件，但此係原告於酒醉狀
      況下遭被告乙○○等人設計而簽下，並非原告本意。況且
      被告先指房地均為被告丁○○所有，嗣又以此其所稱無權
      處分之文件為權利主張，不僅矛盾，亦無可採。退步言，
      該協議文件所指之出售前不得任意主張權益等語，僅係不
      得主張私自買賣而已，原告為系爭房地之所有權人，現無
      法使用房地，而必須向他人租賃房屋居住，則原告請求被
      告乙○○返還系爭房地，要屬正當權利之行使。
  (四)爰聲明：(1)被告丁○○應將臺北市○○區○○段三小段59、
    64、314 、325 、326 、327 、328 地號土地及其上同小段
    30666建號建物等所有權狀返還予原告。(2)被告乙○○應將
    門牌號碼臺北市○○區○○街75巷25號1樓之房屋騰空遷讓
    返還予原告。(3)訴訟費用由被告負擔。
二、被告則答辯略以：
  (一)系爭房地為被告丁○○所有，僅借原告之名登記而已：
    1.查系爭土地原為被告丁○○所有，被告李與元於民國60年
      間與第三人合建，分得臺北市○○街75巷25號1 至3 樓房
      屋，被告丁○○以大筆土地及房屋以其名義登記，恐有風
      險，故暫將上開房地借4 名兒子即老大戊○○、老二甲○○、老三丙○○、老四乙○○之名義登記。又69年間，被
      告丁○○擁有系爭7 筆土地及系爭建物1 至3 樓所有權，
      共計10筆不動產，恐他人覬覦而對其不利，故將上開土地
      及建物分別借其4 名兒子之名登記，以分散風險，此與被
      告丁○○是否對外未負債抑或為無所事事之人無涉，原告
      以上開理由抗辯何來風險云云，顯無理由。
    2.原告於69年間，並無能力購買系爭房地，且系爭房地之所
      有權狀自始迄今即由被告丁○○持有，相關稅款及水電等
      相關費用，除94年之房屋稅款因原告預謀訴訟而繳納外，
      均由被告丁○○抑或乙○○繳納。且系爭房屋1 樓及3 樓
      於69年至85年間，出租予第三人，租金亦由被告丁○○之
      妻李詹粉收取，斯時被告丁○○與其妻李詹粉、被告乙○○及原告共同居住於系爭房屋2 樓，至被告丁○○之子丙○○、甲○○則在外居住。85年之後，系爭房屋3 樓由甲○○居住，2 樓由丙○○及被告丁○○、李詹粉夫婦居住
      ，1 樓則由被告乙○○及原告居住。原告主張其所有之房
      屋借予被告乙○○使用，依使用者付費之理念，相關稅費
      、水電費由被告乙○○繳納，亦符事理云云。然查，依原
      告所述，民國69年至85年間，原告居住於系爭房屋2 樓，
      及民國85年之後，原告亦居住於系爭房屋1 樓，何以不依
      使用者付費之理念，負擔相關稅款及水電費？又原告既主
      張其所有之房屋借予被告乙○○使用，依使用者付費之理
      念，由被告乙○○繳納相關稅款、水電費，亦符事理，則
      94年間被告乙○○仍居住於系爭房屋1 樓，原告何以主動
      繳納94年之房屋稅款？益見原告所述，並不實在。
    3.原告主張系爭房地係其向被告丁○○購買而取得產權，然
      查原告於69年間，並無能力購買系爭房地，且為被告否認
      ，原告自應提出其確有給付被告丁○○買賣價金之證據，
      原告無法反駁遂改稱：我們取得房子是被告丁○○所「贈
      與」，前後所述矛盾，顯然不實。
    4.90幾年間，因丙○○遭友人詐騙，被告丁○○不諳法律，
      不知主張自己應有之權利，致其所有登記於丙○○名下之
      2 樓房屋遭拍賣。原告之交友狀況複雜，長年酗酒，近年
      遭人慫恿賣屋換現，被告丁○○恐原告亦遭人詐騙，危及
      其借名登記予原告之房地，故擬終止與原告間之借名登記
      ，取回系爭房地，豈料原告非但拒絕，且於95年6 月間，
      向臺北市士林地政事務所謊報系爭土地及建物所有權狀遺
      失，申請補發，經被告丁○○異議而遭駁回。然原告仍不
      死心，於95年12月間，再次謊報所權狀遺失，申請補發，
      亦經被告丁○○異議而遭駁回。故原告稱其以鈞院94年訴
      字第878 號民事判決申請塗銷登記時，發現上開7 筆土地
      及1 棟房屋之所有權狀下落不明，乃申請補發書狀云云，
      顯不實在。原告自始即知系爭房地之權狀由被告丁○○持
      有，僅借原告之名登記，否則其自承95年6 月得知系爭房
      地之權狀由被告丁○○持有，何以於同年12月再向臺北市
      士林地政事務所申請補發書狀，顯見原告所述，並不實在
      。
    5.原告近年遭人慫恿賣屋換現，吵鬧不休，其餘3 兄弟為安
      撫原告，於未經被告丁○○之同意下，曾於88年間簽訂一
      紙書面，內容載明：「‧‧‧現在房屋必須4 兄弟簽名蓋
      章方為有效，如私下偷賣必須負偽造文書、侵占等法律責
      任，房屋出售前不得任意主張權益。3 樓父母住，分得售
      屋款，兄弟必須搬離住所，不得與父母同住‧‧‧」。若
      系爭房地1 樓果屬原告所有，則原告出售自己所有之房屋
      ，豈會有偽造文書抑或侵占等刑責？又原告豈會同意與其
      他3 兄弟簽訂上開協議？益證系爭房地並非原告所有。
    6.原告主張丙○○遭人詐騙迄今業經數年，被告於今方主張
      借名，可見其言相互矛盾云云。然系爭房地之所有權狀皆
      由被告丁○○持有，管理支配權亦屬被告丁○○，4 名兒
      子皆知此情。因被告擔心原告亦遭人詐騙，危及其借名登
      記予原告之系爭房地，故由次子甲○○與原告共同就系爭
      房地設定抵押權，然原告果然遭人慫恿，於93年向鈞院提
      起塗銷抵押權登記之訴訟，於95年判決確定，原告隨即於
      同年6 月向臺北市士林地政事務所謊報土地及建物所有權
      狀遺失，申請補發，經被告丁○○異議遭駁回後，竟又於
      同年9 月向鈞院提起返還所有權狀訴訟，被告丁○○對於
      原告之行為已徹底絕望，方於本件訴訟主張終止借名登記
      ，並另提請求原告為不動產所有權移轉登記之訴訟，並無
      原告所言有何矛盾之處。
    7.綜上所述，系爭房地之所有權狀自始至終均由被告丁○○
      持有，相關稅款亦由被告丁○○抑或被告乙○○繳納，系
      爭房地亦由被告丁○○管理支配，顯然系爭房地係被告丁○○借原告之名登記，系爭房地既為被告丁○○所有，何
      有寄託關係之可能？是原告依民法第767 條及第597 條請
      求被告丁○○返還系爭所有權狀，並無理由。
  (二)退步言，若鈞院認原告與被告乙○○及訴外人甲○○、丙○○在未經被告丁○○之同意下所簽訂之書面為有效，則依協
    議內容，在系爭房地出售前，不得主張任何權利，從而原告
    請求被告丁○○返還系爭所有權狀，亦無理由。原告主張上
    開協議之文件，係其於酒醉狀況遭被告乙○○等人設計而簽
    訂，並非原告本意云云，顯非事實，被告否認之。況依原告
    之主張，其係於酒醉狀況下遭被告乙○○等人設計所簽訂，
    則其如何知該協議文件所指之出售前不得任意主張權益等語
    之真意僅係不主張私自買賣而已？且系爭書面載明「房屋出
    售前不得任意主張權益」，即係規範房屋出售前之行為，原
    告主張其意僅係不得主張私自買賣而已，顯與系爭書面文字
    相違，且依字面即可知係不得主張一切之權益。被告丁○○
    不懂法律，故於借名登記時未立書面存證，礙於被告須就此
    負舉證任，唯恐鈞院認被告舉證不足，故以被證8 書面內容
    作為被告舉證不足之退步答辯，並無原告所指有何矛盾之處
    。
  (三)原告所提原證6 之承租人並非原告，且系爭房屋所在地為「
    臺北市北投區○○○路1 巷10號」，經查無此地址，顯然租
    賃約並不實在。另租約之租期為95年3 月8 日至95年9 月30
    日，若原告在外租屋，為何不提出最近之租賃契約書，足證
    系爭租賃契約書不實。又自85年後，系爭屋1 樓由被告乙○○及原告共同居住近10年，相安無事，被告丁○○並未要求
    原告搬離，現原告欲將房屋出售變現，不願與家人同住，自
    行搬離該處，原告稱其無法使用系爭房地而需向他人租賃房
    屋居住云云，並不實在。
  (四)原告與被告乙○○間並無任何借貸關係存在，原告主張系爭
    房屋為其所有，依民法第767 條及第470 條第2 項，請求被
    告乙○○遷讓系爭房屋，顯無理由。退步言，若鈞院認原告
    與被告乙○○及訴外人甲○○、丙○○在未經被告丁○○之
    同意下所簽訂之書面為有效，則依其上所載協議，在系爭房
    地出售前，原告不得主張任何權利，故原告依民法第767 條
    及第470 條第2 項，請求被告乙○○遷讓系爭房屋，並無理
    由。
  (五)爰聲明：(1)原告之訴駁回。(2)訴訟費用由原告負擔。
三、原告主張其為系爭房地之所有權人，被告丁○○無權占有系
    爭房地之所有權狀，請求被告丁○○返還系爭房地所有權狀
    ，另其前將系爭房屋貸與被告乙○○使用，今因其需自用該
    房屋，爰終止與被告乙○○間之使用借貸契約，請求被告乙○○遷讓返還系爭房屋等語。被告則否認原告之主張，並以
    前揭情詞置辯。故本件之爭點厥為：(一)系爭房地之所有權人
    究為何人？被告丁○○是否無權占有系爭房地之所有權狀？
    (二)原告與被告乙○○間就系爭房屋有無使用借貸之關係？茲
    分述如下：
  (一)系爭房地之所有權人究為何人？被告丁○○是否無權占有系
    爭房地之所有權狀？
    1.按當事人主張有利於己之事實，就其事實有舉證之責任。
      民事訴訟法第277 條定有明文。又事實有常態與變態之分
      ，其主張常態事實者毋庸負舉證責任，反之，主張變態事
      實者，則須就其所主張之事實負舉證責任。查土地登記名
      義人即為土地所有人，參酌土地法第43條之規定，此為社
      會通念之常態事實；反之，土地登記名義人，非土地實際
      所有人，則為社會變態之事實。本件被告丁○○主張系爭
      房地為其所有，僅係借名登記在原告名下，非原告買賣或
      其所贈與等語，惟原告否認有借名登記情事存在，則被告
      就此變態事實自負有舉證之責任。
    2.原告主張系爭房地所有權均登記其名下之事實，業據提出
      土地及建物登記謄本8 紙為證，且為被告所不爭執，堪信
      為真實。惟被告丁○○辯稱：系爭土地為伊所有，於民國
      60年間與第三人合建，伊分得臺北市○○街75巷25號1 至
      3 樓房地，嗣將上開房地分別借用其子即原告戊○○、訴
      外人甲○○、丙○○及被告乙○○之名義登記，系爭房地
      所有權狀自始即由伊持有、保管，相關稅款、水電費亦由
      伊繳納，並由伊使用、收益等情，業據其提出臺北市○○
      區○○段3 小段314 地號土地登記謄本、臺北市○○區○○段三角埔小段38地號土地登記簿、異動索引及民國92年
      、93年、95年房屋稅繳款書、93年、94年、95年地價稅繳
      款書、臺灣電力公司電費通知及收據聯等影本各1 紙為證
      ，核與證人甲○○到庭所稱：「（問：目前跟何人住？）
      我目前跟我父親、我太太及兒子同住永平街75巷25號3 樓
      。」、「（問：所住3 樓房屋登記何人名下？）目前登記
      在我及乙○○名下，土地是祖產，後來改建成5 樓的房子
      ，改建好之後，我爸說暫時登記給我們兄弟，所有權狀由
      我爸爸媽媽保管，1 樓登記給原告，2 樓登記給丙○○，
      4 、5 樓是建商的。」、「（問：爸爸說暫時登記是什麼
      意思？）爸爸意思是保護他的利益，怕我們小孩以後如果
      沒有扶養他，他可以收回房子。」、「（問：這1 、2 、
      3 樓之房子有無出租過？）蓋好後，房子3 樓有出租給一
      位老師、2 樓是我父母、原告及被告乙○○在住，1 樓租
      給印刷廠，1 至3 樓的租金都是我母親收取。」、「（問
      ：這1 、2 、3 樓房子的房屋稅是何人繳的？）在我80年
      搬回來住之前都是父母繳納，我搬回來後，3 樓部分是我
      自己繳納，1 、2 樓還是由我父母繳納。」、「（問：為
      何房子登記在你們名下，你們父母為何還要繳納地價稅、
      房屋稅？）因土地、房子實際上是我父親的，只是借名登
      記在我們的名下，房租是我父母收取。」、「（問：是否
      知道乙○○有無繳納過房屋稅、地價稅？）他搬回來住之
      後，他自己繳納，他比我晚搬回來住。」、「（問：原告
      有無繳納過地價稅、房屋稅？）從來沒有繳納過，只有在
      之前95年繳過一次，我不確定是繳房屋稅還是地價稅。」
      、「（問：所有權狀至今仍是由你父母保管？）是的。」
      等語大致相符（見本院96年4 月11日言詞辯論筆錄）。而
      原告於本院審理中自承系爭房屋為伊父親即被告丁○○所
      贈與，房屋登記為伊所有後，伊未住過，伊與父母同住2
      樓，系爭房屋曾出租予很多人，租金由伊母親收取，所有
      權狀一直由伊父親保管，地價稅、房屋稅一開始由伊父母
      繳納，後來乙○○搬回來住，由乙○○繳納，伊約在94年
      曾繳過1 次地價稅或房屋稅等語（見本院96年5 月16日言
      詞辯論筆錄）。綜上，被告丁○○所辯，顯非無據。
    3.按稱贈與者，謂當事人約定，一方以自己之財產無償給與
      他方，他方允受之契約。民法第406 條定有明文。本件原
      告雖主張系爭房地為其父即被告丁○○所贈與，惟查，系
      爭土地於69年10月20日以買賣為原因登記於原告名下，系
      爭房屋則於同年月21日以第一次登記為原因登記於原告名
      下，此有土地及建物登記謄本在卷可參。原告為42年7 月
      9 日出生（戶籍謄本參照），於系爭房地登記為其所有時
      已27歲，已具相當辨別事理之能力，亦無不能親自保管所
      有權狀之情事，而房地所有權狀為表彰所有權之重要證明
      ，衡諸常情，率皆由真正所有權人或對房地擁有最終決定
      權之人保管。被告丁○○果有贈與原告系爭房地之意，當
      連同所有權狀一併交付原告，俾原告得完整行使所有權權
      能，殊無代原告保管權狀迄今長達20餘年之必要，則被告
      丁○○是否確有贈與之意，尚非無疑。再原告長期未住居
      系爭房屋，歷年來房屋稅、地價稅幾皆由被告丁○○夫妻
      繳納，出租所得租金亦由被告丁○○夫妻收取，是系爭房
      地顯係由被告丁○○決定使用、管理之方式，並由其收益
      ，參以系爭房地所有權狀迄由被告丁○○保管至今，被告
      丁○○上開作為與一般房地所有權人所為幾無二致，而原
      告在提起本件訴訟前，對被告丁○○上開作為均無異議，
      則原告是否確為系爭房地之真正所有權人，殊堪懷疑。
    4.原告與其弟甲○○、丙○○、乙○○於88年11月5 日曾訂
      立協議書，約定：「現有房屋座落於北市○○區○○街75
      巷25號1 、2 樓出售，所有售屋款連同父母共分六份，兄
      弟再各付于父母伍拾萬元正，父母病痛兄弟必須輪留（流
      ）照顧，不可藉故推辭。本人戊○○為起意人，出售房屋
      必須四兄弟簽名蓋章方為有效，如私下偷賣，必須負偽造
      文書、侵佔等法律責任，房屋出售前，不得任意主張權益
      。3 樓父母住，分得售屋款，兄弟必須搬離住所，不得與
      父母同住。」，此有被告提出之協議書1 紙在卷可參，原
      告雖稱該協議係其在酒醉狀況下，遭被告乙○○等人設計
      而簽下，並非其本意云云，惟此為被告所否認，原告復未
      就此舉證以實其說，所辯即無可採，自應認該協議書為真
      正。觀此協議書，原告及其弟等4 人係約定系爭房屋及同
      址2 樓房屋非經其4 人同意，不得擅自出售，同址3 樓房
      屋則不得出售而須供父母居住。按原告如為系爭房地之所
      有權人，本可自行決定如何處分，根本無須徵得其弟之同
      意，乃原告竟主動起意與其弟訂立上開協議，堪認原告及
      其弟等人皆自認渠等就系爭房屋及同址2 、3 樓之房屋均
      無單獨處分之權限，益證原告並非系爭房地之真正所有權
      人。
    5.綜上各節，被告丁○○雖將其與人合建分得之系爭房地登
      記於原告名下，然原告對於系爭房地始終未有何積極之管
      理或處分行為，系爭房地之管理、使用、出租及稅捐之繳
      納，均由被告丁○○自行為之，堪認對系爭房地擁有完整
      之處分權者殆為被告丁○○而非原告，被告丁○○辯稱系
      爭房地為其所有，僅係借用原告名義登記一情，核屬有據
      ，堪信為真。
    6.次按土地或建物所有權狀乃土地或建物所有權之證明文書
      ，原則上應歸屬土地或建物所有權人所有，二者須合而為
      一，不能分離，俾供土地或建物所有權人行使或主張權利
      。如上所述，系爭房地之實際所有權人為被告丁○○，而
      系爭房地之所有權狀係表彰所有權存在之證明，原告既非
      系爭房地真正所有權人，僅為借名登記者，則被告丁○○
      持有系爭房地所有權狀，難謂無正當合法之權源，是原告
      依民法第767 條、第597 條請求被告返還該權狀，即無理
      由，應予駁回。
  (二)原告與被告乙○○間就系爭房屋有無使用借貸之關係？
    按系爭房屋之所有權人為被告丁○○，而非原告，已如前述
    ，則被告乙○○辯稱其經由被告丁○○之同意而住居系爭房
    屋一節堪信為真，原告所主張系爭房屋乃其所有，由其貸與
    被告乙○○使用，雙方未約定使用期限云云，同難憑採。從
    而，原告主張依民法第767 條及470 條第2 項規定，請求被
    告乙○○遷讓返還系爭房屋，亦無理由，應予駁回。
四、本件判決基礎已臻明確，兩造其餘之攻擊防禦方法及訴訟資
    料經本院斟酌後，核與判決不生影響，無一一論述之必要，
    併予敘明。
五、據上論結，原告之訴為無理由，依民事訴訟法第78條，判決
    如主文。
中    華    民    國    97    年    5     月    30    日
                  家事法庭  法  官  陳文通
以上正本證明與原本無異。
如對本判決上訴，應於判決送達後20日內向本院提出上訴狀。
中    華    民    國    97    年    5     月    30    日
                            書記官  劉奕湘


司法院資訊處製作；財團法人民間司法改革基金會備份。
